臺灣高雄地方法院民事判決　　　　　　　99年度保險字第20號
原　　　告　吳三豐
訴訟代理人　吳思萱
訴訟代理人　劉月枝
被　　　告　三商美邦人壽保險股份有限公司
法定代理人　陳翔立
訴訟代理人　郭憲文律師
當事人間請求給付保險金事件，本院民國100 年2 月14日言詞辯
論終結，判決如下：
  主      文
被告應給付原告新台幣伍拾柒萬元及自民國九十八年八月二十九
日起至清償日止按年息10% 計算之利息。
訴訟費用由被告負擔。
本判決第一項於原告以新台幣壹拾玖萬元供擔保後，得假執行；
但被告如以新台幣伍拾柒萬元為原告預供擔保後，得免為假執行
。
  事實與理由
一、原告主張：訴外人劉月枝以伊為被保險人，於民國89年8 月
    20日，向被告投保20年期祥順定期壽險並附加20年新防癌終
    身健康保險（保單編號：000000000000號，下稱系爭保險契
    約）。嗣伊自94年起，多次因肝炎合併肝硬化致食道靜脈瘤
    出血，復於97年間罹患肝癌，並於97年9 月2 日至高雄榮民
    總醫院利用射頻電燒割除癌症組織，至此若伊不換肝，肝癌
    即容易再度復發，故伊於98年3 月6 日至廣州中山大學附屬
    第三醫院進行換肝手術，因在外地就醫不便且當地醫療環境
    尚稱簡陋，是伊於同年4 月3 日自行出院，返台後於同年月
    7 日至長庚醫療財團法人高雄長庚紀念醫院（下稱高雄長庚
    醫院）住院繼續治療因癌症換肝後之排斥治療，至同年7 月
    29日始出院，總計住院114 日。伊於出院後，依系爭保險契
    約第12條、第15條之約定，向被告請求給付癌症住院保險金
    新台幣（下同）342,000 元及癌症出院療養金228,000 元（
    下稱系爭保險金），被告竟以伊於上開住院期間所接受之排
    斥治療非屬癌症治療為由，拒絕給付系爭保險金。惟伊於住
    院期間所接受之排斥治療，為癌症治療必要且不可分割之療
    程，況系爭保險契約第12條、第15條亦未排除癌症併發症之
    治療，是被告拒絕給付顯無理由，爰本於系爭保險契約第12
    條、第15條之約定，提起本訴。並聲明請求：(一)被告應給付
    原告570,000 元及自98年8 月29日起至清償日止，按年息10
    % 計算之利息。(二)願供擔保為假執行宣告之判決。
二、被告則以：原告於上開住院期間所接受之治療，乃係觀察換
    肝後之排斥情形及肝指數異常、肝癌復發等症狀，屬換肝手
    術後引起之併發症，非屬系爭保險契約第12條、第15條所約
    定之癌症治療，伊自無給付保險金之義務，縱認屬系爭保險
    契約第12條、第15條所約定之癌症治療，其住院期間請假及
    未請假離院亦顯無住院之必要等語，資為抗辯。並聲明：原
    告之訴及假執行之聲請均駁回，如受不利判決，願供擔保免
    為假執行。
三、兩造不爭執事項：
  (一)訴外人劉月枝以原告為被保險人，於89年8 月20日，向被告
    投保系爭保險契約。
  (二)原告因罹患肝硬化合併肝癌，於98年3 月6 日，至廣州中山
    大學附屬第三醫院進行換肝手術。
  (三)原告自98年4 月7 日起至同年7 月29日止，至高雄長庚醫院
    住院治療，總計住院114日。
  (四)上開住院期間所接受之治療如符合系爭保險契約第12條、第
    15條約定之「癌症治療」，則被告應給付原告之保險理賠為
    570,000元。
四、本件之爭點：
    原告在上開住院期間所為治療，是否符合系爭保險契約第12
    條、第15條「癌症治療」之範疇？
五、判斷是否屬於保險契約理賠範圍之方法：
    要判斷是否屬於保險契約應給付或理賠之範圍，首先應確定
    是否為該保險契約所承保之危險，以劃定其承保之範圍。劃
    定之後在該保險契約之範圍內，再探究是否有除外之事項，
    雖屬承保範圍內，但若有除外之特別約定亦不屬保險給付之
    對象。最後若確定是承保範圍，因各種保險給付之性質不同
    ，必須再審查各該保險給付之性質，以定其給付之範圍及數
    額。在此過程中若有發生契約解釋之疑義，則應依保險法第
    54條第2 項「保險契約之解釋，應探求契約當事人之真意，
    不得拘泥於所用之文字：如有疑義時，以作有利於被保險人
    之解釋為原則。」之原則加以處理。
六、本件保險給付之爭議：
（一）、本件契約之架構：本件雙方所訂立之契約為新防癌終身
        健康保險契約，主要給付項目，分為初次罹患癌症保險
        金、癌症住院醫療保險金、癌症手術醫療保險金、癌症
        手術後住院醫療保險金、癌症出院療養保險金、癌症門
        診醫療保險金、豁免保險費等項目（見卷－第11頁兩造
        契約條款) 。本契約承保之保險範圍依兩造契約第三條
        為「被保險人自本附約生效日、復效日或加保生效日起
        持續有效第31日以後初次接受醫院或醫師有關癌症篩檢
        或病理檢查，並經診斷確定為罹患癌症者，本公司於本
        附約有效期間內，依約定給付各項保險金。」「不符前
        項之約定者，本公司不負任何保險責任。但----」。二
        造契約已劃定保險範圍為契約生效日、復效或加保生效
        日起第31日以後初次經診斷確定為罹癌者，始為給付對
        象，若不是在該保險範圍內，縱使是癌症或契約生效日
        、復效或加保生效日起約30日內被診斷確定為罹患癌症
        ，因為都不是落在保險範圍內，保險公司都不負任何保
        險責任。本件契約並沒有在保險範圍再約定特別除外不
        保的條款。至於各項保險金之給付則分別於第11至17條
        加以規定，因此雖在保險範圍內，其各項給付之範圍及
        內容與金額仍須依各該項給付之條款約定加以進一步確
        定，因為各項不同之給付有其不同之目的，不能全部未
        加詳究而混為一談。
（二）、本件是否為保險契約所定之保險範圍？
     1、本件保險契約成立生效於89年8 月29日契約有效期限為
        20年。原告於契約生效後經長庚醫院診斷為慢性C 型肝
        炎合併肝硬化，94年已被確定要行換肝手術。97年8 月
        在高雄榮總發現小肝癌並接受射頻治療，惟一直等不到
        肝，遂於98年2 月19日到中國大陸中山大學附屬第三醫
        院治療，98年3 月6 日接受同種異體肝移植手術，在換
        肝前證實有肝癌並行射頻治療，98年4 月3 日出院，4
        月7 日回高雄長庚醫院住院接受抗排斥治療，於98年7
        月29日出院，此有高雄長庚醫院及大陸地區中山大學附
        屬第三醫院肝臟移植中心病歷在卷可稽，並為被告所不
        爭執。原告確係於保險契約有效期間內罹患肝癌接受換
        肝手術之事實，堪予認定。
     2、原告於保險契約有效內罹患肝癌而換肝之事實既可確定
        ，其若是初次罹癌即可依契約第11條請求初次罹癌保險
        金給付，以一次為限；就其治療而接受外科手術治療時
        ，則應依第13 條 給付癌症手術醫療保險金；除非被告
        完全否認原告罹患癌症及因癌症而接受手術之事實，但
        原告於契約有效期間內罹患癌症並接受換肝手術之事實
        已如前述，即本件確實發生保險契約所承保之危險亦即
        在保險範圍內乃可認定。
（三）、二造爭議之焦點：
        是本件兩造爭執 之焦點並不應該是原告是否罹患癌症，
        而是其確已罹患癌症，但是否得請求二造保險契約第12
        條及第14條所約定之癌症住院醫療保險金及癌症住院療
        養金之問題。
     1、依兩造保險契約第12條：「被保險人符合本附約第三條
        所約定之情形，經醫院或醫師診斷必須接受住院治療者
        ，本公司按其接受癌症治療之實際住院日數乘以其投保
        計畫所列金額( 如附表二) 給付「癌症住院醫療保險金
        」」，及第15條「被保險人符合本附約第三條所約定之
        情形，於醫院接受癌症住院治療後，出院在家修養時，
        本公司以其最近一次住院日數為限，按其投保計畫所列
        金額每日給付癌症出院療養保險金。」。本件被保險人
        即原告已符合本附約第3 條於契約有效期間內經診斷確
        定為罹患癌症之情形，其又經診斷必須接受住院治療，
        均已符合第12條所定之要件，有爭議者，乃本件之住院
        是否屬於「接受癌症治療」之住院？
     2、被告雖主張本件住院係換肝之後所發生排斥之併發症治
        療並非癌症治療：然查：
     2.1、原告於98年4 月7 日至長庚醫院住院主訴為98年3 月
          於大陸進行肝移植手術後出現全身不適感、四肢麻及
          兩側下肢無力等情形，經檢查後診斷為C 型肝炎合併
          肝硬化、肝癌及肝移植術後，並接受治療後於同年7
          月29日出院；而依病患住院病情研判，因其臨床有肝
          功能異常、急性排斥、肝臟血腫等肝移植後併發症，
          病患住院期間長庚醫院主要即針對其上開併發症予以
          治療；另就醫學而言，病患係因罹患肝硬化合併肝癌
          而接受肝移植手術，並於術後產生上述併發症，故其
          住院期間所接受之相關治療應與其肝癌病症有醫學上
          之關聯性，此有長庚醫院99年6 月4 日函在卷可稽（
          卷一第32頁）。
      2.2 原告住院之治療並經擁有十幾年換肝經驗之主治醫師
          即證人王世和到庭證稱：若在長庚換肝，就算手術很
          成功，且沒有任何併發症發生的話，通常住院流程都
          會住院兩、三個月以上才會出院。若在大陸換肝的話
          ，通常因為大陸的醫療水準較低，所以會比較早出院
          ，趕快回臺灣後再進我們臺灣的醫院，因為大陸換肝
          後會用高劑量的抗排斥藥先把病情穩定，病患會趕快
          回臺灣再住院，最主要的目的就是調整抗排斥藥的用
          量，器官移植不難，難的是抗排斥藥的用量。根據全
          世界的統計，器官移植後的半年內，最容易發生排斥
          的現象，這也是為什麼器官移植完後一定要住院兩、
          三個月以上的原因。因為移植的器官是異體，一定會
          發生排斥的現象，只是現在醫學上用藥物把排斥的情
          況減低。器官移植一定要用抗排斥的藥，不投藥是不
          行的，它是一個必然的流程。換肝後一定要用抗排斥
          藥，否則必然發生排斥的現象，以醫學上開會來說是
          算併發症。若因肝癌換肝，換肝後在抗排斥藥尚未調
          到穩定劑量的情況時，我們不會給病人出院。當初原
          告住進長庚時，我們是把他當成換肝後的病人銜接。
          原告4/7 入院，4/24、25看病人時數據看起來都還OK
          ，4/25的時候有跟病人說情況看起來都還好，我們再
          觀察1 、2 天若可以再出院，4/27抽血發現有變化，
          因為白血球降低，肝功能稍高，或許因為這個因素所
          以病人多住了幾天，直到5/2 時，我們向病人解釋他
          的狀況不錯，抽血檢查正常，肝功能也比較正常，大
          概可以準備出院了，但是因為病情不是很穩定，所以
          我們需要再觀察，6/1 肝功能已經竄到200 ，是正常
          值的5倍 以上，病人本身是C 型肝炎，所以我們考慮
          是否是C 型肝炎復發，或是抗排斥藥的因素，所以到
          了6/2 做肝切片，後來確定是早期的急性排斥，並不
          是肝炎的復發。C 型肝炎換肝後還是一定會復發，只
          是時間早晚的問題，血液中還是有C 型肝炎的病毒。
          病程中有肝臟血腫一定是手術的併發症，可能是血塊
          沒有清除乾淨或沒有止血乾淨。假設4/26出院，他可
          能5 月初又會入院，因為沒有完整抽血檢查肝功能異
          常。排斥是後續發生之問題，若病人是在高雄長庚接
          受移植就不會發生這樣的插曲，因為大陸和我們換肝
          的方式不同，臺灣是將抗排斥藥的劑量慢慢加上去，
          當初吳先生的確是因為抗排斥藥物濃度過高住院，所
          以入院慢慢調養，但住院後又發生抗排斥的問題。當
          時並沒有發生排斥，是因為有用藥但因為用藥濃度太
          高所以發生不適。五月初我們發現肝功能異常時，可
          以說和原來的肝癌沒有關係，但因為他用器官移植的
          方式治療肝癌，所以才會有藥物排斥的產生。所以縱
          使有肝功能異常，也和癌症換肝而有關連，但因病人
          是在大陸換肝，所以治療的連續性被切割。本件抽血
          檢查病患的肝功能的確異常，所以我們建議他住院接
          受密集檢查，病人一輩子就這麼一次換肝（見99年8
          月5 日及12月6 日筆錄）。由證人之證詞可知縱使在
          長庚換肝，就算手術很成功，且沒有任何併發症發生
          的話，通常住院流程都會住院兩、三個月以上才會出
          院，更何況原告是在大陸換肝，實難將大陸換肝後在
          台灣之住院切割為二段，而不認定為同一癌症治療之
          同一療程。
      2.3 若認肝移植後之住院治療均非針對癌症之直接治療而
          係併發症之治療，則將導致任何因罹患癌症而須住院
          治療者，除直接手術而住院之日始為所謂癌症治療，
          治療後之住院，都不屬於癌症治療。也會導致一般癌
          症治療準備手術而住院之日數，也非癌症治療，更何
          況若較輕之癌症治療如化療後之住院如果都能被認定
          是癌症住院治療，最嚴重因癌症而需作器官移植手術
          ，手術後為治療其排斥之住院卻被認為併發症治療而
          非癌症治療，不但違反舉輕以明重原則，亦顯與一般
          社會常情有違。
      2.4 更何況保險契約係被告公司所設計，其若認為此種併
          發症並不屬於保險範圍，其大可明確將之劃出於承保
          範圍外，也可以利用特別除外條款加以除外不保。保
          單既將罹患癌症定為保險範圍，事後卻又於「癌症治
          療」的文字上為限縮解釋，此種做法若能允許，無異
          鼓勵保險公司擴大承保範圍以招徠客戶，事後再暗藏
          文字陷阱拒絕理賠，而有違商業道德及社會公益，此
          觀諸財團法人保險事業發展中心函所示：「系爭款約
          定之接受「癌症治療」，是否僅限於直接治療癌症不
          包括併發症之治療，並未明確定義，而就一般消費者
          大眾所能理解者，凡與癌症之治療相關者應皆屬癌症
          之治療，系爭附約如於設計商品時，其承保範圍只限
          於直接治療癌症不包括併發症之治療時，應於條款明
          確說明並將不保部份排除，使被保險人明確了解其保
          障範圍，否則逕以癌症併發症拒賠，有違保戶投保當
          時合理的期待。」（見卷一第9 頁）亦為相同見解。
          再徵諸二造保險契約第一條第三項「本附約之解釋，
          應探求契約當事人的真意，不得拘泥文字，如有疑義
          ，以作有利於被保險人的解釋為準」( 見卷一第11頁
          ) 之約定，被告於設計系爭契約時亦已明示此保險契
          約之解釋原則，卻於理賠時為不利於被保險人之解釋
          ，其所為顯已違反禁止出爾反爾之禁反言原則，而應
          認其抗辯為無理由。
      2.5 至二造契約第16條乃約定癌症門診醫療保險金之給付
          其約定內容為：「被保險人符合本附約第三條所定情
          形，以癌症為直接之原因或因癌症所引起之併發症，
          需在醫院接受必要之化學或放射線治療癌症時------
          」，姑不論該給付為門診醫療給付與前揭住院給付不
          同，不可相提並論；縱認其給付包括因癌症所引發之
          併發症，亦屬其對被保險人有利而由被告公司所特別
          承認，依該單項給付之特別承諾並不足以作為認定各
          他項給付均排斥併發症之治療給付。更何況依該條文
          義其因癌症所引發之併發症門診給付之對象還不是該
          併發症之治療，而仍然必須是必要的化學或放射線的
          癌症治療始為給付，亦難認為該條就是對併發症加以
          給付。
      2.6 並非所有因癌症引起之併發症都是屬於保險範圍，也
          不當然就會符合各條款所約定之給付。在判定因癌症
          治療所引起之併發症是否屬於保險責任範圍時，必須
          考量該併發症與該癌症治療之關聯性，以及是否為保
          險人於設計和訂立保險契約時所得事先預見，若該併
          發症與癌症治療的關聯性甚低，甚至在醫學上很少出
          現，而為被保險人與保險人所難預見者，則其即不屬
          保險範圍內；但若該癌症治療所產生之併發症臨床上
          機率不低，且具有相當之關聯性，而能為保險人所事
          先預估，若保險人未將之特別除外，則應認係保險範
          圍之內。本件被保險人肝臟移植後在長庚醫院住院期
          間所接受之治療與肝癌並正有醫學上之關聯性、( 見
          99年6 月4 日長庚醫院函卷一第32頁) ，且肝臟移植
          後急性排斥之機率約為38%(見卷二第17頁) 、而因癌
          症而為器官移植手術後之住院亦屬常情，斷不可能於
          器官移植後即可不必為後續之治療即可出院，醫療治
          療之對象為人體疾病，並非機器零件之更換，此種手
          術後之住院治療並非習以風險控管，長於保險精算之
          保險公司所不能預見，而無違背保費與危險承擔應立
          於對價關係之對價衡平原則。
七、原告得請求之數額：
（一）、原告於98年4 月7 日至7 月29日在高雄長庚醫院住院11
        4 日為雙方所不爭議，然被告辯稱原告請假逾4 小時有
        29日，擅自離院未逾2 小時有14日，擅自離院逾2 小時
        有10日，此有原告在該醫院之病歷可証，並為原告所不
        爭執。
（二）、被告雖主張依全民健康保險醫療辦法第17條規定保險對
        象住院後，不得擅自離院。因特殊事故必須離院者，經
        診治醫師同意，並於病歷上載明原因及離院時間後，始
        得請假外出。晚間不得外宿。未經請假即離院者視同自
        動出院。依醫院慣例可准假4 小時，原告竟有29日請假
        逾4 小時，甚至長達8 至11小時，可見無住院必要，又
        未假離院扣除2 小時外出用餐情形，離院逾2 小時者有
        10日，依規定也應視同出院而無住院必要等語，然查：
     1、全民健康保險醫療辦法係依全民健康保險法第31條第2
        項所訂定，其適用範圍應僅限於全民健康保險範圍與私
        人間保險契約之爭議無關，違反該規定乃在於中央健康
        保險局對於保險醫事服務機構是否得拒絕健保給付並對
        特約醫事服務機構予以行政處罰之問題，兩造間之保險
        金應否給付仍應回歸二造間之契約加以決定。
     2、縱認應依該辦法加以決定其保險應否給付，則審究原告
        請假及未假離院之情形。請假部分既已經醫師許可合乎
        規定，該事由有無應遵重醫師之判斷。至於未假離院部
        分其發生時間大都發生於每日下午5 點多至8 點之間，
        該時段為晚餐時間通常若未由醫事機構提共膳食，都會
        由病患或其家屬另行處理，此時段之未假離院並不能因
        此即認定視同出院或無住院之必要。若將此未假離院即
        視同無住院必要，則將構成整個住院114 天中有部分有
        住院必要，有部分無住院必要之不合理情形。
（三）、本件原告住院期間所接受之治療與其肝癌病症有醫學上
        之關聯性。住院期間除調整抗排斥藥物使用劑量外，並
        密集監測其肝功能及臨床變化，此有長庚醫院前揭二件
        函示並經主治的專科醫師即証人王世和到庭証稱「本件
        抽血檢查病患的肝功能的確異常，所以我們建議他住院
        接受密集檢查。」( 見卷二第39頁) ，原告之住院確屬
        接受癌症所引起排斥之治療。再者，以長庚此種大型教
        學醫院病床之需求十分迫切，若非確有住院治療之必要
        ，亦無容認原告為無謂住院而須面臨健保給付審查後不
        予給付之風險。從而本件原告之住院應屬癌症治療之住
        院而有必要。
(四)、給付金額：
   1、癌症住院醫療保險金：
      每日3000元住院114日得請求34萬2000元
       (3000×114＝342,000元)
   2、出院療養保險金
      每日2000元 住院114日  得請求228000元
       (2000×114＝228000元)
   3、合計：57萬元(342000＋228000＝570000元)
八、保險人因可歸責於自己之事由，致未在前項規定期限內為給
    付者，應給付遲延利息年利一分，保險法第34條第2 項定有
    明文。從而，本件原告依二造所訂保險契約第12條及14條之
    約定，請求被告給付57萬元及自98年8 月29日起算按年息10
    ％計算之利息即屬有理，而應准許。二造陳明願供擔保請准
    宣告假執行或免為假執行，經核並無不合，爰分別酌定相當
    擔保金額准許之。
九、二造其餘攻擊防禦方法，於本件之結論不生影響，爰不一一
    贅述，併予敘明。
十、結論：本件原告之訴有理由，依民事訴訟法第78條、第390
    條第2 項、第392 條第2 項，判決如主文。
中    華    民    國   100    年    2     月    24    日
                  民事第四庭法  官  陳樹村
以上正本係照原本作成。
如對本判決上訴，須於判決送達後20日內向本院提出上訴狀。如
委任律師提起上訴者，應一併繳納上訴審裁判費。
中    華    民    國   100    年    2     月    25    日
                            書記官  葉姿敏